【裁判字號】    98,交抗,908
【裁判日期】    990107
【裁判案由】    聲明異議
【裁判全文】
臺灣高等法院高雄分院刑事裁定         98年度交抗字第908號
抗  告  人  交通部公路總局高雄區監理所
代  表  人  乙○○
異  議  人
即受處分人  甲○○
上列抗告人因受處分人違反道路交通管理處罰條例聲明異議案件
，不服臺灣高雄地方法院中華民國98年11月30日裁定（98年度交
聲字第2599號），提起抗告，本院裁定如下：
    主  文
抗告駁回。
    理  由
一、抗告意旨略以：有關「一行為同時觸犯刑事法律及違反行政
    法義務規定，經檢察官依刑事訴訟法第253 條之1 為緩起訴
    處分後，行政機關得否就該違反行政法義務事項再處以行政
    罰」之事項，法務部行政罰法諮詢小組第一次會議記錄記載
    「緩起訴乃附條件的不起訴處分，亦即為不起訴處分的一種
    ，此觀諸刑事訴訟法第256 條規定自明。檢察官為緩起訴處
    分時，依刑事訴訟法第253 條之2 第1 項規定，對被告所為
    之指示及課予之負擔，係一種特殊的處遇措施，並非刑罰，
    因此，刑事案件經檢察官為緩起訴處分確定後，宜視同不起
    訴處分確定，依行政罰法第26條第2 項規定，得依違反行政
    法上義務規定裁處之」，作成結論函釋，合先敘明。刑事訴
    訟法第253 條之2 第1 項第4 款為「緩起訴」，其雖產生未
    經裁判即終局處理案件之實質效果，惟仍非「有罪判決」，
    更遑論是否為「罰金」，道路交通管理處罰條例第35條第8
    項規定之「罰金」抵繳違規罰鍰之性質，宜以刑法第33條所
    定刑名「罰金」為限，依刑事訴訟法第253 條之2 第1 項第
    4 款為「緩起訴」之情形，既非刑法第33條所定刑名，應無
    其適用。本件異議人所違背安全駕駛案件，業經高雄地方法
    院檢察署檢察官於97年7 月23日以97年度偵字第17908 號為
    緩起訴處分確定。惟依上開法務部會議紀錄、相關法令及交
    通部95年7 月17日交路字第0950006986號函釋，緩起訴乃附
    條件的不起訴處分，亦即是不起訴的一種，自應有行政罰法
    第26條第2 項規定之適用。本件交通違規罰鍰新台幣4 萬95
    00元部分，原裁定撤銷尚有未洽，本所98年9 月10日高監自
    裁字第裁80-Z5B000144號裁決書處罰異議人罰鍰部分，於法
    有據。請撤銷原裁定，更為適法之裁定云云。
二、原審以：(一)原處分意旨略以：異議人即受處分人甲○○於民
    國97年6 月1 8 日凌晨2 時17分許，在國道10號西向7.4 公
    里處，因將所駕駛之車牌號碼D7-2678 號自小客車停放於路
    肩，為警察覺有異，施以酒測，測得其呼氣酒精濃度達0.72
    MG/L，認有酒後駕車之違規行為而依法舉發，並由原處分機
    關於98年9 月10日，以高監自裁字第裁80-Z5B000144號裁決
    書，依道路交通管理處罰條例第35條第1 項第1 款規定，裁
    處新臺幣（下同）49,500元罰鍰，並吊扣駕駛執照12個月及
    施以道路安全講習。(二)異議意旨略以：異議人於上開時地確
    有酒後駕車為警查獲，惟異議人因同一酒駕行為，業經臺灣
    高雄地方法院檢察署檢察官以97年度偵字第17908 號為緩起
    訴處分，異議人亦已履行緩起訴處分之條件，向國庫支付40
    ,000元；又異議人因此次88水災重創旗山住家，財務及農作
    損失重大，家中負擔極為沉重，爰請求撤銷原處分機關裁處
    罰鍰49,500元等語。(三)按汽車駕駛人，駕駛汽車經測試檢定
    酒精濃度超過規定標準者，處15,000元以上60,000元以下罰
    鍰，並當場移置保管該汽車及吊扣其駕駛執照1 年；因而肇
    事致人受傷者，並吊扣其駕駛執照2 年；致人重傷或死亡者
    ，吊銷其駕駛執照，並不得再考領，道路交通管理處罰條例
    第35條第1 項第1 款定有明文。惟按一行為同時觸犯刑事法
    律及違反行政法上義務規定者，依刑事法律處罰之，但其行
    為應處以其他種類行政罰或得沒入之物而未經法院宣告沒收
    者，亦得裁處之；前項行為如經不起訴處分或為無罪、免訴
    、不受理、不付審理之裁判確定者，得依違反行政法上之義
    務規定裁處之；違反行政法上義務而受罰鍰、沒入或其他種
    類行政罰之處罰時，適用本法，但其他法律有特別規定者，
    從其規定，行政罰法第26條、第1 條分別定有明文。而上開
    道路交通管理處罰條例第35條第1 項第1 款規定，係對行為
    人違反行政法上義務規定之裁處，且該條例關於一行為同時
    觸犯刑事法律及違反行政法上義務規定者，並無特別規定，
    故若汽車駕駛人酒後駕車之行為，經測試檢定酒精濃度超過
    規定標準，而同時涉有刑法第185 條之3 公共危險罪嫌時，
    道路交通管理處罰機關除有行政罰法第26條第1 項但書得處
    以其他種類行政罰者之情形，方得裁處其他種類行政罰外，
    關於罰鍰部分，即應依上開行政罰法第26條及道路交通管理
    處罰條例第10條規定移送該管地方法院檢察署處理，不得逕
    依道路交通管理處罰條例第35條第1 項第1 款規定，裁處行
    為人罰鍰之行政罰。(四)再自行政罰法第26條之立法理由觀之
    ，「一行為同時觸犯刑事法律及違反行政法上義務規定時，
    由於刑罰與行政罰同屬對不法行為之制裁，而刑罰之懲罰作
    用較強，故依刑事法律處罰，即足資警惕時，實無為一事二
    罰再處行政罰之必要，且刑事法律處罰，由法院依法定程序
    為之，較符合正當法律程序，應予優先適用。但罰鍰以外之
    沒入或其他種類行政罰，因兼具維護公共秩序之作用，為達
    行政目的，行政機關仍得併與裁處」，故探究其立法目的，
    無非在處罰目的相同且處罰方式相同時，若依刑事法律處罰
    ，即足資警惕時，實無為一事二罰再處行政罰之必要，但罰
    鍰以外之沒入或其他種類行政罰，因兼具維護公共秩序之作
    用，為達行政目的，行政機關仍得併予裁處。至於刑事訴訟
    法第253 條之1 所指之緩起訴處分，其中檢察官命被告為金
    錢給付部分，並得為民事強制執行名義，受處分人因上開緩
    起訴處分而剝奪其財產權，且前揭金錢給付義務亦具有強制
    性、懲罰性，雖不若易科罰金係以支付金錢作為自由刑之替
    代，惟經由緩起訴處分條件之履行使其免於遭檢察官發動起
    訴程序，仍具有替代刑罰之效果，廣義而言，應屬前揭所稱
    之「實質刑事法律處罰」，而有行政罰法第26條第1 項「一
    事不二罰」規定之適用。至於交通部95年7 月17日交路字第
    0950006986號函釋雖以：查法務部行政罰法諮詢小組第1 次
    會議紀錄已明確結論「緩起訴者乃附條件的不起訴處分，亦
    即是不起訴的一種」在案，當依該部上開函釋結論及行政罰
    法第26條第2 項規定辦理等語。然「緩起訴」處分之最終雖
    使被告免於刑事訴追之效果，與「不起訴」處分之效果相同
    ，然觀諸刑事訴訟法第253 條之1 第1 項係91年2 月8 日增
    訂，行政罰法係94年2 月5 日公布，而制定在後的行政罰法
    第26條第2 項僅臚列「不起訴處分或無罪、免訴、不受理、
    不付審理之裁判確定者」，並未將「緩起訴處分」納入。又
    緩起訴處分既非不能證明行為人之犯罪事實，且行為人有支
    付一定金額之實質處罰，已產生實質刑罰之效果，自與上開
    行政罰法第26條第2 項列舉之不起訴處分等情形迥然有別，
    仍無從遽為比擬而為相同之處置。再者，酒後駕車行為人於
    受緩起訴處分，並於其財產權遭受剝奪之餘，卻仍需繳納一
    定金額之行政罰鍰，其結果勢必降低刑事被告接受緩起訴之
    意願，亦與訂定緩起訴處分以替代繁複刑事審判程序之制度
    性機能相悖。準此以言，制定在後之行政罰法第26條第2 項
    既未將緩起訴處分列舉其中，本於保障人民基本權及「法律
    明示其一排除其他」之法理暨前揭說明，自不能將條文中「
    不起訴處分」之範圍，擴及於性質並不相同之「緩起訴處分
    」，併予說明。(五)末依道路交通管理處罰條例第35條第8 項
    規定，汽車駕駛人駕駛汽車經測試檢定酒精濃度超過規定標
    準，同時違反刑事法律，經裁判確定處以罰金低於道路交通
    管理處罰條例第92條第3 項（實指第4 項）所訂最低罰鍰基
    準規定者，應依本條例裁決繳納不足最低罰鍰之部分，核其
    性質，應屬行政罰法第26條第1 項之特別規定。而參諸前揭
    說明，命被告支付一定金額之緩起訴處分，性質上既屬行政
    罰法第26條第1 項之「刑事法律處罰」，為避免經法院裁判
    確定者，行政機關仍得裁處繳納差額；經緩起訴確定者，反
    不得裁處繳納差額之不合理差異，應認命被告支付一定金額
    之緩起訴處分確定者，亦有上開道路交通管理處罰條例第35
    條第8 項規定之適用。(六)經查：1.本件異議人於97年6 月18
    日2 時17分許，因酒後駕車，精神不佳，在國道10號西向7.
    4 公里處，將所駕駛之車牌號碼D7-2678 號自小客車停放於
    路肩，熄火睡覺，經警到場處理，測得其呼氣酒精濃度檢測
    值為0.72MG／L ，超過規定標準而製單舉發，而原處分機關
    依道路交通管理處罰條例第35條第1 項第1 款之規定，裁處
    異議人罰鍰49,500元並吊扣駕駛執照12個月及施以道路安全
    講習等情，有內政部警政署國道公路警察局97年6 月18日公
    警局交字第Z5B000144 號舉發違反道路交通管理事件通知單
    、酒精濃度測試單、裁決書及送達證書各1 紙在卷可稽，此
    部分事實，堪以認定。2.異議人因於上開時、地酒後駕車之
    同一事實，經高雄地檢署檢察官於97年7 月23日以97年度偵
    字第17908 號為緩起訴處分，緩起訴期間為1 年，異議人應
    於緩起訴處分確定後2 個月內，立悔過書並向國庫支付4 萬
    元，案經高雄地檢署檢察官職權送再議，並經臺灣高等法院
    檢察署為再議駁回之處分而告確定，緩起訴期間為97年8 月
    18日至98年8 月17日，異議人於97年9 月12日收受執行通知
    ，且於97年9 月25日履行完畢等情，復經本院調閱高雄地檢
    署97年度緩字第3094號、97年度偵字第17908 號案卷核閱屬
    實，並有上開緩起訴處分書、臺灣高等法院高雄分院檢察署
    處分書、臺灣高等法院被告前案紀錄表、臺灣高雄地方法院
    檢察署送達證書、高雄地檢署自行收納款項統一收據各1 份
    附卷為佐，此部分事實，亦堪認定。3.又異議人雖有於裁決
    書上所載時、地酒後駕車而違反道路交通管理處罰條例第35
    條第1 項第1 款規定之違規行為，惟異議人上開酒後駕車之
    行為，係屬同時觸犯刑事法律及違反行政法上義務規定之行
    為，且前經緩起訴處分確定，異議人並已給付40,000元予國
    庫，已產生實質刑罰之效果，揆諸上開行政罰法第26條及道
    路交通管理處罰條例第35條第8 項規定與前揭說明，原處分
    機關對異議人上開酒後駕車之違規行為予以裁罰時，就其行
    為應處以其他種類行政罰部分，固仍得予以裁處，惟就裁處
    罰鍰部分，僅得依道路交通管理處罰條例第35條第8 項規定
    予以處罰，即應扣除異議人依檢察官緩起訴處分支付之40,0
    00元，而就差額部分即9,500 元予以裁罰，是原處分機關於
    裁處異議人罰鍰49,500元部分，自有未洽。4.綜上，異議人
    就原處分罰鍰49,500元部分，聲明異議為有理由，爰依道路
    交通案件處理辦法第20條前段之規定，由本院將原處分撤銷
    ，並依前揭道路交通管理處罰條例第35條第1 項第1 款、第
    24條第1 項第2 款及第35條第8 項等規定，就異議人之違規
    行為，自為裁定受處分人甲○○處罰鍰新臺幣9500元，以資
    適法。又前開裁處吊扣異議人駕駛執照12個月及施以道路交
    通安全講習部分，係屬達成遏止酒後駕車不法行為以維護道
    路交通安全之行政目的而有別於罰鍰以外之其他種類行政罰
    ，依行政罰法第26第1 項但書之規定，原處分機關仍得併予
    處罰，並未違反「一事不二罰」原則，異議人就此部分亦未
    聲明異議，附此敘明等情。
三、本院查：
  (一)按94年2 月5 日公布，於95年2 月5 日施行之行政罰法第26
    條規定：「一行為同時觸犯刑事法律及違反行政法上義務規
    定者，依刑事法律處罰之。但其行為應處以其他種類行政罰
    或得沒入之物而未經法院宣告沒收者，亦得裁處之。前項行
    為如經不起訴處分或為無罪、免訴、不受理、不付審理之裁
    判確定者，得依違反行政法上義務規定裁處之。」即所謂一
    事不二罰原則，究其立法理由，一行為同時觸犯刑事法律及
    違反行政法上義務規定時，由於刑罰與行政罰同屬對不法行
    為之制裁，而刑罰之懲罰作用較強，故在處罰目的相同且處
    罰方式相同時，若依刑事法律處罰，即足資警惕時，實無一
    事二罰再處行政罰之必要；且刑事法律處罰，由法院依法定
    程序為之，較符合正當法律程序，應予優先適用，但罰鍰以
    外之沒入或其他種類行政罰，因兼具維護公共秩序之作用，
    為達行政目的，行政機關仍得併予裁處。
  (二)刑事訴訟法第253 條之1 所指之緩起訴處分，其中檢察官命
    被告為金錢給付部分，並得為民事強制執行名義，受處分人
    因上開緩起訴處分而剝奪其財產權，且上揭金錢給付義務亦
    具有強制性、懲罰性，雖不若易科罰金係以支付金錢作為自
    由刑之替代，惟經由緩起訴處分條件之履行使其免於遭檢察
    官發動起訴程序，仍具有替代刑罰之效果，廣義而言，應屬
    上揭所稱之「實質刑事法律處罰」，應有行政罰法第26條第
    1 項「一事不二罰」規定之適用。且緩起訴處分之最終雖使
    被告免於刑事訴追之效果，與「不起訴」處分之效果相同，
    然觀諸刑事訴訟法第253 條之1 第1 項係91年2 月8 日增訂
    ，行政罰法係94年2 月5 日公布，而制定在後之行政罰法第
    26條第2 項僅臚列「不起訴處分或無罪、免訴、不受理、不
    付審理之裁判確定者」，並未將「緩起訴處分」納入。又緩
    起訴處分既非不能證明行為人之犯罪事實，且行為人有支付
    一定金額之實質處罰，已產生實質刑罰之效果，自與上開行
    政罰法第26條第2 項列舉之不起訴處分等情形迥然有別，無
    從遽為比擬而為相同之處置。再者，酒後駕車行為人於受緩
    起訴處分，如除仍需繳納一定金額之行政罰鍰外，尚須依緩
    起訴所指定之條件繳納一定之金錢或服一定之勞務，其結果
    勢必降低刑事被告接受緩起訴之意願，亦與訂定緩起訴處分
    以替代繁複刑事審判程序之制度性機能相悖。是制定在後之
    行政罰法第26條第2 項既未將緩起訴處分列舉其中，本於保
    障人民基本權及「法律明示其一排除其他」之法理暨上揭說
    明，自不能將條文中「不起訴處分」之範圍，擴及於性質並
    不相同之「緩起訴處分」。再者，臺灣高等法院曾就酒後駕
    車遭緩起訴處分並附條件為捐款行為，於緩起訴處分猶豫期
    間屆滿未經撤銷確定，行政機關得否對同一行為課以行政罰
    鍰相關問題加以研議，結論亦同認：行政機關僅得對差額部
    分再課以行政罰鍰，此觀臺灣高等法院暨所屬法院97年11月
    12日至14日法律座談會刑事提案第39號自明。
  (三)94年12月18日增訂公布，並於95年7 月1 日施行之道路交通
    管理處罰條例第35條第8 項規定：「前項汽車駕駛人，經裁
    判確定處以罰金低於本條例第92條第3 項所訂最低罰鍰基準
    規定者，應依本條例裁決繳納不足最低罰鍰之部分。」。又
    違反道路交通管理處罰條例之酒後駕車行為人，如其因同一
    行為所受之罰金刑事處罰低於主管機關依該條例第92條第3
    項所定之最低罰鍰基準規定（指違反道路交通管理事件統一
    裁罰基準表）時，主管機關仍得裁處該行為人不足部分之罰
    鍰。又上開道路交通管理處罰條例第35條第8 項之規定，僅
    就有關「違反道路交通管理處罰條例之酒後駕車行為人，如
    其因同一行為所受之罰金刑事處罰低於主管機關依該條例第
    92條第3 項所定之最低罰鍰基準規定」為特別規定，對於有
    關「違反道路交通管理處罰條例之酒後駕車行為人，如其因
    同一行為經裁判確定受有期徒刑、拘役」及「違反道路交通
    管理處罰條例之酒後駕車行為人，如其因同一行為經附條件
    為捐款命令之緩起訴處分」等情形，道路交通管理處罰條例
    即無規定，於此情形，即應依道路交通管理處罰條例第2 條
    「道路交通管理、處罰，依本條例規定；本條例未規定者，
    依其他法律規定。」及行政罰法第1 條「違反行政法上義務
    而受罰鍰、沒入或其他種類行政罰之處罰時，適用本法。但
    其他法律有特別規定者，從其規定。」之規定，適用行政罰
    法第26條之「一事不二罰原則」原則。
  (四)本件異議人即受處分人飲用酒類後，於97年6 月18日2 時17
    分許，因酒後駕車，精神不佳，在國道10號西向7. 4公里處
    ，將所駕駛之車牌號碼D7-2678 號自小客車停放於路肩，熄
    火睡覺，經警到場處理，測得其呼氣酒精濃度檢測值為0.72
    MG／L ，超過規定標準而製單舉發，而原處分機關依道路交
    通管理處罰條例第35條第1 項第1 款之規定，裁處異議人罰
    鍰49,500元並吊扣駕駛執照12個月及施以道路安全講習等情
    ，有內政部警政署國道公路警察局97年6 月18日公警局交字
    第Z5B000144 號舉發違反道路交通管理事件通知單、酒精濃
    度測試單、裁決書及送達證書各1 紙在卷可稽，此部分事實
    ，堪以認定。異議人嗣經台灣高雄地檢署檢察官於97年7 月
    23日以97年度偵字第17908 號為緩起訴處分，緩起訴期間為
    1 年，異議人應於緩起訴處分確定後2 個月內，立悔過書並
    向國庫支付4 萬元，案經高雄地檢署檢察官職權送再議，並
    經臺灣高等法院檢察署為再議駁回之處分而告確定，緩起訴
    期間為97年8 月18日至98年8 月17日，異議人於97年9 月12
    日收受執行通知，且於97年9 月25日履行完畢等情，復經原
    審法院調閱高雄地檢署97年度緩字第3094號、97年度偵字第
    17908 號案卷核閱屬實，並有上開緩起訴處分書、臺灣高等
    法院高雄分院檢察署處分書、臺灣高等法院被告前案紀錄表
    、臺灣高雄地方法院檢察署送達證書、高雄地檢署自行收納
    款項統一收據各1 份附卷為佐，此部分事實，亦堪認定。查
    異議人雖有上開違規行為，惟該行為係屬同時觸犯刑事法律
    及違反行政法上義務規定之行為，且前經緩起訴處分確定，
    異議人並已給付40,000元予國庫，已產生實質刑罰之效果，
    揆諸上開行政罰法第26條及道路交通管理處罰條例第35條第
    8 項規定與前揭說明，原處分機關對異議人上開酒後駕車之
    違規行為予以裁罰時，就其行為應處以其他種類行政罰部分
    ，固仍得予以裁處，惟就裁處罰鍰部分，僅得依道路交通管
    理處罰條例第35條第8 項規定予以處罰，即應扣除異議人依
    檢察官緩起訴處分支付之40,000元，而就差額部分即9,500
    元予以裁罰。原審因而將原處分撤銷，並自為裁定處受處分
    人罰鍰新臺幣9500元。及敘明前開裁處吊扣異議人駕駛執照
    12個月及施以道路交通安全講習部分，係屬達成遏止酒後駕
    車不法行為以維護道路交通安全之行政目的而有別於罰鍰以
    外之其他種類行政罰，依行政罰法第26第1 項但書之規定，
    原處分機關仍得併予處罰，並未違反「一事不二罰」原則（
    異議人就此部分亦未聲明異議），仍依原處分吊扣普通小型
    車駕駛執照12個月及接受道路交通安全講習，並無不合。抗
    告人猶執前詞提起抗告，並無理由，應予駁回。
據上論結，應依道路交通案件處理辦法第26條，刑事訴訟法第41
2 條，裁定如主文。
中    華    民    國    99    年    1     月    7     日
                刑事第五庭    審判長法  官  曾永宗
                                    法  官  鍾宗霖
                                    法  官  任森銓
以上正本證明與原本無異。
不得再抗告。
中    華    民    國    99    年    1     月    7     日
                                    書記官  廖素珍

司法院資訊處製作；財團法人民間司法改革基金會備份。
